臺灣高等法院刑事判決　　　　　　　　　　　　九十三年度上更(一)字第三三七號
　　上　訴　人
　　即　被　告　甲○○
　　選任辯護人　薛松雨律師
　　　　　　　　王玫珺律師
右上訴人因違反商業會計法等案件，不服台灣台北地方法院八十七年度易字第四一三
六號，中華民國九十年六月六日第一審判決（起訴案號：台灣台北地方法院檢察署八
十七年度偵字第一一七一四號），提起上訴，經判決後，由最高法院發回更審，本院
判決如左：
    主  文
原判決撤銷。
甲○○被訴違反公司法部分免訴；被訴使公務員登載不實部分無罪。
    理  由
一、公訴意旨略以：上訴人即被告甲○○係設於臺北市○○○路一六八號十二樓財將
    企業股份有限公司（下簡稱財將公司）之負責人，與該公司職員黃祿元，巨勇企
    業行負責人林文才，挖土機仲介商黃炎煌及紘伸企業有限公司（下稱紘伸公司）
    負責人溫九郎（黃祿元、林文才、黃炎煌、溫九郎等四人另案判決確定）等人，
    均明知財將公司經主管機關核准經營項目係商品之批發、零售、買賣等，不包括
    經營貸放款業務，竟基於使公務員為不實登載及經營範圍以外之業務之共同犯意
    ，於民國八十五年二月間，以假買賣真貸款之方式，約定由財將公司貸款新台幣
    （下同）三百萬元予溫九郎，溫九郎則提供其妻廖秋菊所有之不動產設定登記本
    金最高限額為三百六十萬元之抵押權予財將公司，且為掩飾財將公司經營違法放
    款之行為，由林文才於八十五年二月九日以巨勇企業行名義開立出售單價各為一
    百五十萬元之挖土機二部予財將公司之發票二張，再由財將公司於八十五年二月
    十日虛偽開立出售該二部挖土機予紘伸公司之發票二張（每部挖土機各一百七十
    八萬二千元之貨價），並由溫九郎與財將公司於同年月十日就該二部挖土機，成
    立不實之動產擔保交易附條件買賣契約，財將公司隨即於同日簽發以富邦銀行民
    生分行為付款人、面額三百萬元、八十五年二月十日期、票號ＡＵ000000
    0號支票，交由黃祿元會同黃炎煌前往提示兌現，扣除溫九郎積欠黃炎煌之舊欠
    及九萬元佣金（林文才、黃祿元及黃炎煌等三人朋分）外，餘款一百十四萬元則
    匯入溫九郎之紘伸公司在臺灣中小企業銀行花蓮分行之帳戶內。財將公司並於同
    年月二十三日，向臺灣省政府建設廳為動產擔保交易（附條件買賣）之登記，使
    該管承辦之公務員，將此不實之買賣事項登記於其所掌之文書，並出具動產擔保
    交易（附條件買賣）登記證明書予溫九郎及財將公司，足以生損害於台灣省政府
    建設廳動產擔保交易管理之正確性。嗣因溫九郎簽發之分期給付貸款之支票均未
    能兌現，財將公司遂向臺灣花蓮地方法院檢察署檢察官告訴溫九郎、黃祿元、林
    文才、黃炎煌違反動產擔保交易法，檢察官偵查後發現上情而起訴，因而認被告
    甲○○犯有刑法第二百十四條使公務員登載不實、公司法第十五條第三項違反第
    一項規定經營登記業務範圍以外業務之罪嫌。
二、按犯罪事實應依證據認定之，無證據不得推定其犯罪事實。再不能證明被告犯罪
    者，應諭知無罪之判決，刑事訴訟法第一百五十四條、第三百零一條第一項分別
    定有明文。又按事實之認定，應憑證據，如未能發現相當證據，或證據不足以證
    明自不能以推測或擬制之方法，為裁判基礎（最高法院四十年台上字第八六號判
    例參照）。另按認定犯罪事實，所憑之證據，雖不以直接證據為限，間接證據亦
    包括在內，然無論直接或間接證據，其為訴訟上之證明，須於通常一般之人均不
    致於有所懷疑，而得確信其為真實之程度者，始得據之為有罪之認定，倘其證明
    尚未達到此一程度，而有合理性懷疑之存在時，即無從為有罪之認定（最高法院
    七十六年台上字第四九八六號判例參照）。復按依行為時之法律規定，雖應成立
    犯罪，但依裁判時之法律已不加處罰者，即屬「犯罪後之法律已廢止其刑罰」之
    範疇，自應依刑事訴訟法第三百零二條第四款之規定諭知免訴判決。
三、被告被訴違反公司法部分：
    被告被訴於八十五年二月間，涉犯違反公司法第十五條第三項不得經營登記範圍
    外業務之規定罪嫌。惟上揭公司法第十五條第三項規定，業於九十年十一日十二
    日經總統公佈廢止，並於同年月十四日起生效。是被告此部分被訴之犯行，依行
    為時之法律規定，雖應成立犯罪，但依裁判時之法律已不予處罰，屬「犯罪後之
    法律已廢止其刑罰」之範疇，自應依刑事訴訟法第三百零二條第四款之規定諭知
    免訴判決。原審就此部分為有罪之諭知，自有未合，應由本院就此部分撤銷改判
    ，另為免訴之判決。
四、公訴人認被告涉犯右開刑法第二百十四條使公務員登載不實罪嫌，無非係以證人
    黃元祿、溫九郎、林文才、吳鴻棋等證述，貨物進口證明書、貨物進口報單、發
    票、財將公司及紘伸建設公司登記之公司營利事業登記證、動產擔保交易登記申
    請書、動產擔保登記證明書、附條件買賣契約書、附條件買賣契約書抵押權設定
    契約書、他項權利證明書（汽機車過戶登記書、牌照登記書）、臺灣省政府建設
    廳八七建一字第八二二三九０號函、台灣高等法院花蓮分院八十七年上易字第一
    五ＯＯ號刑事判決、紘伸公司、財將公司所開立發票及財將公司基本資料查詢表
    、公司人事令等為論據。訊據被告堅詞否認有何違法犯行，辯稱：財將公司售予
    溫九郎挖土機部分，因財將公司僅就業務員黃祿元所提出之書面資料為審查，有
    關機器及金錢之交付，均由黃祿元負責處理，公司卻遭其等所騙，以登載不實之
    文書而為虛偽買賣，向公司詐得三百萬元之撥款；伊身兼財將公司、財資企業股
    份有限公司、中龍國際股份有限公司等家公司之負責人，旗下員工上百人，八十
    四至八十六年間，僅財將、財資兩家公司年營業額即高達六十億元以上，發票收
    受、開立以百萬張計，公司業務除有關海外投資及重大決策外，伊實無法事必躬
    親；財將公司每年附條件買賣案件數百件至上千件不等，公司除嚴禁業務員與客
    戶間假買賣真貸款外，如有違反公司必究其刑責，故縱有該等情事，亦非公司所
    可得知等語。經查：
  (一)財將公司並未出售挖土機交付予溫九郎，實係溫九郎向財將公司借款三百萬元，
    為掩護其犯行，乃由開具發票予財將公司，財將公司再開具發票予溫九郎所開設
    之紘伸公司等情，已據溫九郎指訴不移；同案被告黃祿元經法官問：「有無由溫
    九郎與財將公司於同年月十日就該二部挖土機成立動產擔保交易附條件買賣契約
    ，再由該公司於同日將三百萬元交由黃祿元給溫九郎？」答以「有的，財將公司
    並未將推土機交付溫某」等語，經核與溫九郎指訴之情節相符（該等筆錄附偵字
    第一一七一四號卷第一二三頁、第一二八、一二九頁）。再溫九郎於辦理動產擔
    保抵押附條件買賣登記後，財將公司即將貸款三百萬元簽發支票由黃炎煌會同黃
    炎煌匯入溫九郎帳戶（扣除溫九郎先前向黃炎煌之借款及林文材、黃祿元、黃炎
    煌因介紹本件借款所應分得之佣金九萬元後，所餘一百十四萬元匯入溫九郎之帳
    戶）等情，亦據黃祿元、黃炎煌於原審訊問時證述屬實（原審卷第一宗第四十頁
    、第九三頁）。此外並有臺灣省政府建設廳八七建一字第八二二三九０號函、動
    產擔保交易登記證明書、附條件買賣契約書、抵押權設定契約書、他項權利證明
    書等件在卷足憑（見偵字第一一七一四號偵查卷第四八至第五八頁）。另財將公
    司於另案告訴溫九郎詐欺案件（臺灣花蓮地方法院檢察署八十五年度偵字第四三
    五二號）中亦自承「被告溫九郎虛偽以二輛挖土機向告訴人公司虛偽聲請附條件
    買賣並動產擔保交易登記．．．」。依上，足認財將公司與溫九郎間確無挖土機
    買賣之情事，實係溫九郎向財將公司借款無訛。
  (二)證人即財將公司之職員王清標，雖於原審法院八十九年易字第三三七號案件中，
　　證稱有關分期付款買賣要上報到總經理（被告）等語。準此足徵上報到總經理（
    被告）的是「分期付款買賣」一事，而非指以買賣隱藏貸款乙事。又證人即財將
    公司之職員黃祿元於偵查及原審訊問時證稱溫九郎以假買賣真貸款之業務係伊承
    辦，伊承辦太多貸款業務，公司裡很多主管都有審核過等語。惟所謂很多主管，
    是否上至總經理或董事長，尚無從自此證言中得證。另財將公司財務結構，係分
    層負責，「發票由財務部門開立」，亦據財將公司職員許哲中於本院前審證述在
    卷（詳見本院前審卷第四六頁）。是財將公司於八十五年二月十日虛偽開立出售
    該二部挖土機予紘伸公司之發票二張（每部挖土機各一百七十八萬二千元之貨價
    ）之行為，係財務部門所開立，自尚難遽以推認被告知悉上情。
  (三)綜上所述，足見被告被訴涉犯刑法第二百十四條使公務員登載不實之罪嫌，要屬
    不能證明。此外復查無其他積極證據足認被告有何公訴人所指之犯行。是被告被
    訴使公務員登載不實罪嫌部分，自應為無罪之諭知。原審未予詳入推求，遽對被
    告論罪科刑，尚有未合。被告上訴意旨否認犯罪，指摘原判決不當，為有理由，
    應由本院撤銷原審判決，另諭知被告此部分無罪之判決。
五、併辦意旨另略以：被告於八十六年起，就北市建二附字第二六七六號、第二六九
    三號、第二七二四號等動產擔保交易登記案件，未經告訴人贏揚公司或捷邦公司
    之同意，連續偽造增補契約書等，持向台北市政府建設局行使，用以聲請延長動
    產擔保之登記；又八十五年二月二十七日，因贏揚公司、捷邦公司無法清償貸款
    本息，竟與另案被告林碧玉、劉一蓀意圖為自己不法之所有，及基於共同犯意之
    聯絡，由劉一蓀到野柳隧道工地搬移前開設定動產擔保登記之機器抵償，認被告
    有犯刑法第二百十四條及第三百三十九第一項之罪，該等犯行與本案有裁判上一
    罪之關係云云，而請求併辦（八十八年度偵字第一四六二六號）。然本案既屬無
    罪或免訴，自不生連續或牽連之關係，併辦部分自非本院所得審理，而應退由檢
    察官另行辦理。
據上論斷，應依刑事訴訟法第三百六十九條第一項前段、第三百六十四條、第三百零
一條第一項、三百零二條第四款，判決如主文。
本案經檢察官賴俊雄到庭執行職務。
中      華      民      國     九十三     年     十一     月     二     日
                                  臺灣高等法院刑事第二十四庭
                                      審判長法  官  陳  貽  男
                                            法  官  李  世  貴
                                            法  官  陳  憲  裕
右正本證明與原本無異。
不得上訴。
                                            書記官  劉  育  妃
中　　　華　　　民　　　國　　九十三　　　年　　十一　　　月　　　二　日
